【裁判字號】    97,重上,581
【裁判日期】    991019
【裁判案由】    給付買賣價金
【裁判全文】
臺灣高等法院民事判決                 97年度重上字第581號
上  訴  人  慶堂工業股份有限公司
法定代理人  甲○○
訴訟代理人  林信和律師
複代  理人  蔡宜蓁律師
            李敬之律師
            王建豐律師
被上  訴人  豐琦實業有限公司
法定代理人  己○○原名葉小綾.
            丙○○
            戊○○
            乙○○原名何宜軒.
            丁○○原名何俞蓉.
訴訟代理人  許桂挺律師
            趙元昊律師
上  一  人
複代  理人  黃慧仙律師
上列當事人間給付買賣價金事件，上訴人對於中華民國97年10月
30日臺灣臺北地方法院96年度重訴字第544 號第一審判決提起上
訴，本院於99年10月5日言詞辯論終結，判決如下：
    主  文
上訴駁回。
第二審訴訟費用由上訴人負擔。
    事實及理由
一、被上訴人主張：民國86年 9月間伊及訴外人丙○○與上訴人
    簽訂買賣契約書（以下稱系爭契約），約定將伊位於臺中縣
    霧峰鄉○○村○○路468巷8號工廠內，供為製造生產鍛造產
    品之機器設備及鍛造技術出賣予上訴人，總價新臺幣（下同
    ）3,200萬元，其中2,300萬元支付現金，其餘900萬元俟上
    訴人於87年度辦理現金增資發行新股時，再由丙○○指定之
    人認購等值之股票，由上訴人支付股款，或選擇以現金給付
    。嗣丙○○於同年月17日將上開機器設備點交予上訴人，另
    自同年10月21日至88年3月4日受雇於上訴人，履行鍛造技術
    移轉之約定，上訴人並已支付現金2,300萬元。詎丙○○請
    求上訴人以現金給付上開900萬元餘款後，上訴人竟以技術
    移轉未完全為由，拒絕給付。又丙○○已將其對上訴人之上
    開債權讓與伊，並以書狀通知上訴人，伊自得請求上訴人給
    付900萬元價金等情。爰依系爭契約第3-2-3條、第3-2-4條
    約定及債權讓與之法律關係，求為命上訴人給付900萬元，
    及法定遲延利息之判決。原審判命上訴人如數給付，上訴人
    不服，提起上訴。被上訴人於本院答辯聲明：上訴駁回。
二、上訴人則以：被上訴人依系爭契約負有交付機器設備及於87
    年9月15日前移轉鍛造技術予伊之義務，而依該契約第2-2條
    第款、第4-2-1條第款及第4-2-2條約定，鍛造技術之移
    轉包括產品之檢驗測試，即依被上訴人移轉之技術所鍛造之
    閥，須能通過 CNS國家標準檢驗測試，並以伊之技術人員、
    工人在無被上訴人之指導下，能自主、獨立的製造產品，及
    被上訴人未保留任何鍛造技術為技術移轉之完成。惟被上訴
    人交付之模具不良，且移轉之鍛造技術亦不完全，致伊依該
    技術鍛造之閥有字跡不清、試水漏、體裂漏、中孔裂、料不
    足等瑕疵，不符 CNS國家標準，無法量產，是被上訴人顯未
    完成鍛造技術之移轉，依系爭契約第4-2-3 條約定，伊自得
    停止付款。又被上訴人之實際負責人即董事丙○○，業於88
    年 2月25日以存證信函解除系爭契約，被上訴人請求伊給付
    契約尾款，顯屬無據，亦有違誠信及濫用權利。縱認丙○○
    並無代表被上訴人行使解除權之情形，惟系爭契約乃屬買賣
    契約及技術移轉契約單純結合之契約，丙○○基於個人解除
    契約之意思表示，亦足使技術移轉契約之部分發生解除之效
    力，被上訴人亦無請求技術移轉報酬900萬元之餘地。況系
    爭契約亦因伊催告丙○○履約未果而解除，並由兩造自丙○
    ○寄發前開存證信函後，均未有關履約之行為而可認默示解
    除。又被上訴人縱得請求該報酬，其請求權亦已因罹於承攬
    契約之 2年時效而消滅，伊自得拒絕給付。另丙○○未於伊
    公司任職 2年，且於89年3月1日設立宜嵩有限公司（以下稱
    宜嵩公司），與伊從事競業行為，依系爭契約第 8條約定，
    其於伊公司任職期間之所得收入及宜嵩公司95年度銷售利益
    均應歸入予伊，並應給付伊按系爭契約價金1.25倍計算之懲
    罰性違約金4千萬元，伊亦得主張抵銷等語，資為抗辯。並
    上訴聲明：(一)原判決廢棄。(二)被上訴人在第一審之訴及假執
    行之聲請均駁回。
三、查兩造與訴外人丙○○於86年 9月間簽訂系爭契約，約定由
    被上訴人及丙○○將位在臺中縣霧峰鄉○○村○○路468巷8
    號工廠內，供為製造生產鍛造產品之機器設備及鍛造技術出
    售上訴人，總價為3,200萬元，被上訴人及丙○○於86年9月
    17日將機器設備點交予上訴人，丙○○並自同年10月21日起
    受雇上訴人，履行鍛造技術之轉移，付款方法依系爭買賣契
    約第3-2 條約定，其中2,300萬元為現金，其餘900萬元待上
    訴人於87年度辦理現金增資發行新股時，按公開發行價格以
    發行之等值股票由丙○○指定之人認購，股款由上訴人給付
    ，但丙○○得不認購新股選擇以現金給付，上訴人已給付現
    金2,300萬元，尾款900萬元部分丙○○選擇以現金給付，丙
    ○○已於96年 8月15日將此項債權讓與被上訴人，並以書狀
    通知上訴人等事實，為兩造所不爭，復有系爭契約附卷可稽
    ，堪信為真實。
四、被上訴人主張，伊及訴外人丙○○已履行將機器設備點交上
    訴人，及移轉鍛造技術之義務，上訴人僅支付2,300萬元，
    尚有尾款900萬元未付，應依約給付之等情，為上訴人所否
    認，並以前揭情詞置辯。經查：
  (一)系爭契約第1-1條約定：「乙方（即被上訴人及丙○○）願
    將其現有設置於臺中縣霧峰鄉○○村○○路468巷8號工廠內
    供為製造生產鍛造產品之機器設備及其鍛造技術依本契約之
    約定出賣甲方（即上訴人），俾使甲方得以買受乙方原有資
    產及技術基礎上經營甲方事業為買賣之旨趣。」等語（見原
    審卷第35頁），足見兩造約定之買賣標的為被上訴人及丙○
    ○於訂約時供為製造生產鍛造產品之機器設備（如買賣契約
    附件一「機器設備明細表」所載），及其鍛造技術。又付款
    方法依同契約第3-2-3條、第3-2-4條分別約定：「另900 萬
    元待甲方於民國87年度增資發行新股時以新台幣900萬元等
    值之股票（發行認股價格承銷價格認購）給付乙方指定之特
    定人為付款辦法。」、「以900萬元之增資股為給付部分，
    於甲方87年度辦理現金增資發行新股時，按公開發行價格以
    發行之新股由乙方丙○○先生指定之人認購，股款由甲方給
    付，但乙方丙○○先生得不認購增資新股選擇以現金給付。
    」等語，再系爭契約第4-2-1條、第4-2-2條則約定：「乙方
    應於86年9月17日甲方依4-1-1受領機器設備之日起至民國88
    年9月15日止將鍛造技術毫無保留地轉移甲方。所稱鍛造技
    術之轉移，包括：技術訣竅之告知；操作手冊之提供；
    指導被告技術人員、工人製造之步驟、方法及產品之檢
    驗測試。」、「前項鍛造技術之轉移，以甲方技術人員及工
    人能在無需乙方之指導下具有完全自主、獨立之操作能力而
    能製造生產本產品，即乙方未保留任何鍛造技術為技術轉移
    之完成。但不包括甲方技術人員及工人對於鍛造技術已達熟
    練之程度。」等語，可見上訴人是否依約移轉鍛造技術，應
    以前開條文約定為據。本件上訴人原無鍛造技術，兩造訂立
    系爭契約後，丙○○即於86年10月21日受僱上訴人公司以便
    移轉鍛造技術予上訴人一節，乃兩造所不爭，而上訴人員工
    陳金平於原審證稱：「（丙○○交接給你們的模具全部都有
    轉成圖？沒有全部，因為有二百多套模具，很多模具不是我
    們公司要用的，跟慶堂有關的是220Ｔ的閥體、閥蓋、球，
    所以我只畫跟慶堂有關的部份。因為我們買鍛造廠，就是要
    自己生產鍛造閥…（丙○○到慶堂以後，是否有做新的模具
    或設計新的模具？）有，那是屬於別的客人要求的，例如快
    速接頭、八角螺帽，都是配件，不是用來組裝球閥的東西。
    」、「（上證七的圖，有無在你們公司做出產品來？）有做
    出產品，有做出閥體、閥蓋，第168頁是閥體閥蓋共用，其
    他不在圖裡面。」、「（是做哪個系列？）是220Ｔ。（在
    民國86年你們網頁有寫獲得鍛造球閥認證，是什麼系列？）
    就是220Ｔ系列，當時只有開發這一系列產品。」、「（前
    述ＲＦ500跟ＲＦ600裡面有個球是鍛造黃銅，在丙○○到你
    們公司之後，鍛造黃銅的球是買的，還是做的？）應該說Ｒ
    Ｆ500跟ＲＦ600裡面的球是鍛造黃銅，之前跟他買，我們買
    了這個廠，球就我們自己生產。（你們公司的鍛造部門是什
    麼時候成立？）是丙○○來之後才成立的。（你們剛剛所述
    丙○○幫你們設計220Ｔ，有進行試產，一般試產的量是多
    少？）當初我們認為這個已經是成熟的產品，他在豐琦就已
    經生產，我們就買一些銅棒就開始試產，試產幾噸，詳細數
    量我記不清楚。」等語（見本院卷第276-278頁），參以
    上訴人87年11月份主管會議高雄廠業務報告記載：「鍛造課
    九、十月份訂單短少，分別僅生產20.7噸及15.7噸距離產能
    73噸目標甚遠，請業務部門正視問題，積極拓展訂單，以利
    鍛造課運作。」等語（見原審卷第61頁），及上訴人公司網
    頁載明，於西元1997年(即兩造簽立系爭契約之86年)，公司
    變更資本額為4億2千萬元，開始產製「鍛造」黃銅球閥產品
    ，該產品榮獲美國國家瓦斯協會(AGA)與加拿大國家瓦斯協
    會(CGA)認證合格等情（見原審卷第124頁），堪認上訴人於
    丙○○任職期間，已有產製鍛造黃銅閥之能力。又觀諸被上
    訴人提出之鍛造作業標準所示（見原審卷第331-391頁），
    其上即載明鍛造之工序為模具校車、鍛塊之準備（切料）、
    模具預熱、鍛塊加溫、鍛造加工、切毛邊及檢驗，與上訴人
    所述鍛造之流程大致相符（見原審卷第286頁），且上開鍛
    造作業標準復載明各流程之檢驗規範（量測儀器）分別為：
    (一)鍛塊之準備（切料）：1.游標卡尺、2.電子秤；(二)模具預
    熱：以經驗感覺；(三)鍛塊加溫：1.目視、2.溫度控制器；(四)
    鍛造加工：1.完成後執行首件檢查、2.自主檢查、3.游標卡
    尺；(五)切毛邊：1.游標卡尺、2.目視檢查；(六)檢驗：1.游標
    卡尺、2.比對樣品器、3.目視檢查等，是被上訴人亦已將產
    品之檢驗測試規範記載於其與上訴人技術人員共同建立之鍛
    造作業標準內，是被上訴人主張，其已履行系爭買賣契約第
    2-2條及第4-2-1條關於技術轉移之約定一節，應可採信。則
    被上訴人主張，上訴人應依前開約定給付900萬元，即屬有
    據。
  (二)次按，系爭契約第4-2-3約定：「如乙方未在民國87年9月15
    日前完成鍛造技術之轉移，甲方得停止3-2-2及3-2-3之付款
    ，至技術移轉完成後繼續付款。」等語，上訴人雖抗辯，被
    上訴人移轉鍛造技術所鍛造出之閥，有字跡不清、試水漏、
    體裂漏、中孔裂、料不足等瑕疵，並不符合 CNS國家標準云
    云，並提出 CNS國家標準（閥之檢驗總則、青銅螺紋型球閥
    ）、鍛造課產品220T2吋及1-1/2吋閥體檢驗報告、87年10-1
    2月份主管會議高雄廠業務報告、87年11-12月份主管會議品
    保部報告、7-11月份鍛造產品統計表等件為證（見原審卷第
    48-84頁）。惟系爭契約內容並未約定被上訴人移轉之鍛造
    技術標準為何，亦未約定依該技術生產之產品，須通過CNS
    國家標準檢驗測試，上訴人以上開事由，辯稱被上訴人未完
    成技術移轉，而以前開約定拒絕給付尾款900萬元，洵不足
    採。而上訴人品保部經理余慶泉雖於原審證稱：「87年11月
    份主管會議品保部報告是我製作的，這是針對220T1-1/ 2吋
    、220T2吋閥體所有產品嚴重瑕疵的報告，有試水閥體洩漏
    、中孔裂、本體裂、料不足等瑕疵，主要原因是開模技術問
    題，人員操作熟練度只是生產數量快慢的問題，正常的不良
    率是在1%的範圍內等語（見原審卷第199頁背面-第200頁）
    ，惟依其提出之檢驗報告所示（見原審卷第182頁），其上
    即載明220T1-1/2吋閥體之不合格缺點分析包括「加工」，
    是證人余慶泉所述關於鍛造閥體之瑕疵原因不包括人員操作
    熟練度部分，尚難憑採。依系爭契約前開第4-2-2 條約定，
    本件鍛造技術之轉移，以上訴人技術人員及工人能在無需被
    上訴人及丙○○之指導下具有完全自主、獨立之操作能力而
    能製造生產產品，並不包括上訴人技術人員及工人對於鍛造
    技術已達熟練之程度，況依上訴人所提其87年11月份主管會
    議高雄廠業務報告所示，關於被上訴人辯稱有瑕疵1-1/2及2
    之閥體，記載：「1-1/2及2閥體模具技術已顯著改善，10月
    20日至10月28日共試作8批次，不良率分別為4.6%、2.5 %、
    0.4%、0.3%、1.1%、5.7%、0.5%、0%。」縱依證人余慶泉所
    稱，不良率正常為1%，前開試作之正常批次亦已過半，甚至
    降為0 ，上訴人辯稱，被上訴人未完成技術轉移云云，自無
    可採。另丙○○與被上訴人既已依約移轉技術，上訴人以其
    未履約為由，於88年 1月14日催告被上訴人及丙○○履行技
    術移轉義務，再以99年6月4日存證信函、99年6月8日書狀繕
    本之送達解除系爭契約，尚屬無據。雖證人陳金平於本院證
    稱：「（產品是否有量產？）有試著量產，但不良率太高，
    所以要丙○○改善，但改善的情況不是很好，在每月的生產
    會議都有提出來。」等語，然依開說明，上訴人於87年10月
    20日至10月28日試產期間，有4日之良率達99%以上，其餘最
    低亦有達4%以上，是若如上訴人辯稱，模具有設計不良之情
    事，則相同模具何以有逾95%良品，或100%良品之情形，是
    姑不論被上訴人已否認上訴人有不能量產情事，縱依陳金平
    所稱，不良率太高，不能量產一節屬實，亦難認係模具所致
    ，上訴人以此辯稱，被上訴人及丙○○未移轉技術云云，亦
    無可採。
  (三)復按，解除權之行使，應向他方當事人以意思表示為之。契
    約當事人之一方有數人者，前項意思表示，應由其全體或向
    其全體為之，民法第258條第1項、第2項分別定有明文。丙
    ○○雖於88年2月25日以存證信函向上訴人表示：「依買賣
    契約規定，催告貴公司於函達10日內履行契約否則本人將解
    除買賣契約…否則本人將以此函作為解除契約之意思表示…
    」等語（見本院卷第356-357頁），惟系爭契約為被上訴人
    與丙○○共同與上訴人所簽訂，丙○○前開意思表示僅以其
    名義為之，並未與被上訴人共同為之，其所為解除契約意思
    表示，自不生效力。上訴人雖稱，丙○○為被上訴人公司之
    實際負責人、董事、總經理等，該解約之意思表示自有代表
    被上訴人之效力云云。然丙○○係系爭契約當事人之一，前
    開存證信函內容，均稱其「本人」解除契約，並無代表被上
    訴人之意思。至丙○○固係代理被上訴人簽訂系爭契約，惟
    此乃其得被上訴人授權所為，非謂前開解除之意思表示，亦
    得被上訴人之授權，亦無證據證明被上訴人由自己之行為表
    示授權丙○○解約，或知丙○○表示代理被上訴人解約而不
    為反對之表示，上訴人辯稱，丙○○已代理或表見代理被上
    訴人解除系爭契約云云，亦不可採。被上訴人係本於系爭契
    約請求給付尾款，為其權利之行使，上訴人辯稱，被上訴人
    故意不提出前開存證信函而請求給付款項係違背誠信原則，
    濫用權利云云，實屬無據。再被上訴人於91年12月12日經經
    濟部廢止登記，有公司變更登記事項卡可稽，是丙○○發前
    開存證信函時被上訴人尚未生清算事由，丙○○亦非清算人
    ，上訴人稱丙○○以清算人身份為解約意思表示云云，顯不
    可取。而所謂默示之意思表示，係指依表意人之舉動或其他
    情事，足以間接推知其效果意思者而言，若單純之沉默，則
    除有特別情事，依社會觀念可認為一定意思表示者外，不得
    謂為默示之意思表示（最高法院29年上字第762號判例意旨
    參照）。丙○○雖於寄發前開存證信函後，兩造與丙○○間
    並無請求履行契約之行為，惟此充其量僅係單純之沈默，並
    無足以間接推知三方有為合意解除契約之效果意思，上訴人
    據為辯稱，系爭契約業經合意解除，亦不可採。
  (四)系爭契約買賣之標的為被上訴人及丙○○於訂約時供為製造
    生產鍛造產品之機器設備（如買賣契約附件一「機器設備明
    細表」所載），及其鍛造技術，已如前述，二者不可分割，
    是其解除亦應依上述民法第 258條規定為之。上訴人抗辯，
    系爭契約為兩造間之買賣契約、上訴人與丙○○技術移轉契
    約等 2個契約之單純結合，委無可取，則其稱丙○○所發前
    開存證信函已就「上訴人與丙○○技術移轉契約」解約，自
    不得請求支付「技術移轉部分之尾款」云云，當屬無據。而
    系爭契約既為買賣上開標的之契約，並非兩造間買賣契約及
    上訴人與丙○○技術移轉契約等 2個契約，是其時效期間依
    民法第 125條規定為15年，上訴人謂系爭契約中，伊與丙○
    ○技術移轉契約應為承攬契約，依民法第127條第7款之規定
    適用2年短期時效，伊得拒絕付款云云，亦不可採。
  (五)系爭契約第8-1條、第8-2條、第8-3條分別約定：「乙方（
    即被上訴人）按6-1停止營業後按6-2完成清算程序前，不得
    以乙方名義或以乙方原經營者或以乙方原技術人員、工人加
    入投產之任何營業者名義製造與乙方原製造生產之同一或類
    似或具有同一功能或同一市場價值之產品。」、「丙○○先
    生承諾7-1受聘甲方期間至少二年，受聘期間應嚴守8-1之禁
    止競業約定。如甲方台中分廠遷至高雄廠時，丙○○先生應
    隨同至甲方高雄廠負責鍛造業務。」、「乙方公司及丙○○
    先生違反前二項之約定時，除其所得之利益歸甲方外，並應
    給付甲方按3-1 之一點二五倍計算之懲罰性違約金，如因而
    致甲方另有損害時，包括積極損害及消極損害，仍應付賠償
    之責。」等語，丙○○於本院證稱：「（簽契約後，什麼時
    候到慶堂公司工作？）從86年 9月15日契約生效當天後就在
    台中廠，87年 2月23日遷到高雄廠，我就住在宿舍，一直到
    88年2月5日慶堂公司貼公文，前廠長張金生說公司要解僱我
    ，請我走路，我不知道解僱原因，當天我就收拾行李走人。
    （慶堂公司為何解僱你？）我不知道。當天下午五點我才知
    道，廠長有跟我講公司要解僱我，我是受聘在慶堂公司上班
    。我有問廠長，我們每月都會開會，慶堂公司所要求的事項
    我都完成，他告訴我他也沒有辦法，他也是受僱人家，公司
    怎麼說，他就怎麼做。離職當時我很錯愕，因為88年2月5日
    離職，88年2月18日就過農曆年，當天我收拾東西就離開。
    」等語（見本院卷第105頁背面-106頁），是丙○○自86
    年9月15日至88年2月5日任職上訴人公司雖未滿2年，惟係遭
    上訴人解僱而離職，自屬不可歸責於丙○○。上訴人據以辯
    稱，丙○○違反任職2年之約定，應將未滿2年期間所得之收
    入歸入伊外，並給付上訴人4千萬元之懲罰性違約金（3,200
    萬元×1.25），伊得主張抵銷云云，尚無可採。上訴人另稱
    ，丙○○於89年3月1日設立宜嵩公司與上訴人從事競業行為
    ，已違反系爭契約第8-1 條之約定，應將宜嵩公司95年度銷
    售利益將近1億元歸屬伊，伊並得主張抵銷云云，並提出公
    司登記事項卡及95年銷售額申報書為證，惟宜嵩公司所營事
    業固有「金屬結構及建築組件製造業」（見本院卷第94頁
    ），然自該記載無從得知宜嵩公司生產產品為何，而丙○○
    已證稱：「（宜嵩公司生產商品的品名？）衛浴水龍頭開關
    零件、開關把手、門的把手、瓦斯切換的龍頭、瓦斯開關的
    核心、噴火的火嘴，那也是鍛造的。（你使用在宜嵩司的技
    術跟移轉給上訴人公司的鍛照技術有何不同？）沒有不同，
    一樣的鍛造技術，鍛造技術可以生產2千多種產品，上訴人
    做的是閥類，我們做的是不同的東西。（在宜嵩公司使用的
    鍛造技術，跟移轉給慶堂公司，是否一模一樣的鍛造技術？
    ）鍛造是一樣，但技術不一樣。（所謂技術不一樣是指什麼
    ？）例如我要鍛原子筆型，就開原子筆型的來做，客人要打
    火機型，就開打火機型的來做，一樣是鍛造，但模子不一樣
    ，所開發的也不一樣，主要是開發模子的設計，我們提供客
    人的要求。（一般閥類產品是用在什麼地方？）閥類是用在
    工業用的，把手部分是用在家庭，水龍頭也是用在家庭。」
    等語（見本院卷第107頁及背面），自難認宜嵩公司生產
    之產品與丙○○及被上訴人移轉上訴人技術所生產之閥類產
    品為同一或類似或具有同一功能或同一市場價值，上訴人亦
    未舉證證明之，其此項抗辯，亦無可取。
五、綜上所述，被上訴人主張已完成鍛造技術之轉移，尚為可採
    。從而，其本於買賣契約及債權讓與之法律關係請求上訴人
    給付價金尾款900萬元，及自96年9月3日起至清償日止，按
    年息5％計算之利息，洵屬有據，應予准許。是則原審判命
    上訴人如數給付，並為假執行及免假執行之宣告，經核於法
    並無不合。上訴論旨聲明廢棄改判，為無理由，應予駁回。
六、證人陳金平及丙○○均已證稱，上訴人現留存之模具並非完
    整（見本院卷第276頁背面、第266頁背面），是其聲請將
    模具及設計圖送鑑定即無必要，又兩造其餘攻擊防禦方法及
    未經援用之證據，經本院審酌後，認與本判決之論斷不生影
    響，爰不一一論駁，併此敘明。
七、據上論結，本件上訴為無理由。依民事訴訟法第449條第1項
    、第78條，判決如主文。
中    華    民    國    99    年    10    月    19    日
                    民事第十庭
                        審判長法  官  鄭雅萍
                              法  官  徐福晉
                              法  官  詹文馨
正本係照原本作成。
如不服本判決，應於收受送達後20日內向本院提出上訴書狀，其
未表明上訴理由者，應於提出上訴後20日內向本院補提理由書狀
（均須按他造當事人之人數附繕本）上訴時應提出委任律師或具
有律師資格之人之委任狀；委任有律師資格者，另應附具律師資
格證書及釋明委任人與受任人有民事訴訟法第466條之1第1項但
書或第2項（詳附註）所定關係之釋明文書影本。如委任律師提
起上訴者，應一併繳納上訴審裁判費。
中    華    民    國    99    年    10    月    25    日
                              書記官  洪秋帆
附註：
民事訴訟法第466條之1（第1項、第2項）：
對於第二審判決上訴，上訴人應委任律師為訴訟代理人。但上訴
人或其他法定代理人具有律師資格者，不在此限。
上訴人之配偶、三親等內之血親、二親等內之姻親，或上訴人為
法人、中央或地方機關時，其所屬專任人員具有律師資格並經法
院認為適當者，亦得為第三審訴訟代理人。

司法院資訊處製作；財團法人民間司法改革基金會備份。
